臺灣新竹地方法院刑事判決
109年度簡上字第144號
上  訴  人  
即  被  告  張華進



上列上訴人因違反毒品危害防制條例案件，不服民國109年9月18
日本院新竹簡易庭109年度竹簡字第1026號判決（聲請簡易判決
處刑案號：109年度毒偵字第1078號），本院管轄之第二審合議
庭依通常程序審理，並自為第一審判決如下：
    主  文
原判決撤銷。
本件公訴不受理。
    理  由
一、聲請意旨略以：被告即上訴人（下稱被告）張華進基於施用
    第二級毒品甲基安非他命之犯意，於民國109年5月7日17時
    許，在其友人位於新竹市食品路上不詳地點之住處內，以玻
    璃球燒烤之方式，施用第二級毒品甲基安非他命1次。嗣因
    另案通緝，於同日19時5分許，在新竹市○○路000號之全家便
    利商店前為警緝獲，並經附帶搜索，當場於其友人林家國所
    有之車牌號碼000-000號普通重型機車上，扣得其所有之玻
    璃球吸食器1組，再於同日20時35分許，採集其尿液檢體送
    驗，結果呈安非他命及甲基安非他命陽性反應。因認被告所
    為，係犯毒品危害防制條例第10條第2項之施用第二級毒品
    罪等語。
二、按起訴之程序違背規定者，應諭知不受理之判決，並得不經
    言詞辯論為之，刑事訴訟法第303條第1款、第307條分別定
    有明文。毒品危害防制條例於108年12月17日修正，並於109
    年1月15日公布，依同條例第36條規定，除同條例第24條之
    施行日期，由行政院定之外（現尚未施行），同條例第20、
    23條等規定，已於本案被告行為後之同年7月15日施行。茲
    就現行毒品危害防制條例規定適用情形說明如下：
（一）犯施用第一級、第二級毒品罪者，檢察官應聲請法院裁定
      觀察、勒戒；且觀察、勒戒等處遇執行完畢釋放後，3年
      後再犯施用第一級、第二級毒品罪者，應再啟觀察、勒戒
      等處遇程序，修正後毒品危害防制條例第20條第1項、第3
      項分別定有明文。次由該條例第20條第3項之修正理由略
      謂：施用毒品者具「病患性犯人」之特質，如觀察、勒戒
      或強制戒治執行完畢釋放後，3年後始再有施用毒品行為
      ，足見其有戒除毒癮之可能，宜再採以觀察、勒戒方式戒
      除其身癮及以強制戒治方式戒除其心癮之措施，為能放寬
      觀察、勒戒或強制戒治制度之適用時機，以協助施用者戒
      除毒癮等旨，而第23條第2項之修正理由則為「配合修正
      條文第20條第3項規定，爰修正第2項規定」，可見該2規
      定彼此間確具連動關係，且立法者顯然有意藉由此次修法
      以放寬觀察、勒戒或強制戒治制度，當亦同時限縮對施用
      毒品者依法追訴處罰之範圍。另依第23條第2項之文義解
      釋，可知被告再犯（含3犯以上）第10條之罪，如距最近1
      次犯同罪經依第20條第1項、第2項規定令觀察、勒戒或強
      制戒治執行完畢釋放後3年內，固應依法追訴，惟如已逾3
      年，即應再令觀察、勒戒，且不因其間是否另犯該罪經起
      訴、判刑或執行而有不同，方足落實此次寬厚刑事政策之
      變革，且不逾越第23條第2項有關起訴程式要件之法條文
      義（最高法院109年度台上字第3098號、第3240號判決意
      旨、109年度台上大字第3826號裁定意旨可資參照）。
（二）依修正前（即現行）之毒品危害防制條例第24條第1項規
      定：檢察官對施用毒品之被告得為「附命完成戒癮治療之
      緩起訴處分」，無論其屬「初犯或觀察、勒戒、強制戒治
      執行完畢釋放後3年後再犯」或「觀察、勒戒、強制戒治
      執行完畢釋放後3年內再犯」皆然，而得排除觀察、勒戒
      等處遇及起訴規定之適用。亦即我國對於施用毒品者之司
      法處遇模式，係採取「觀察、勒戒或強制戒治」及「附命
      完成戒癮治療之緩起訴處分」雙軌制，受附命完成戒癮治
      療緩起訴處分之被告，可在社區處遇支援下，不中斷其原
      有工作、學業及人際網路，獲得戒毒自新機會，其運作模
      式主要係由醫療機構以門診方式執行戒癮治療，由地檢署
      觀護人負責追蹤輔導、定期驗尿。被告若依緩起訴處分條
      件完成戒癮治療完畢，實質上已等同接受「觀察、勒戒或
      強制戒治」，自毋庸再採取「觀察、勒戒或強制戒治」方
      式，重啟戒除毒癮處遇程式。被告若係經附命完成戒癮治
      療之緩起訴處分者，應以經附命完成戒癮治療之緩起訴處
      分「並完成戒癮治療」時起，起算上揭3年的期間（最高
      法院109年度台非字第76號判決參照）。
（三）惟若上開緩起訴處分經撤銷者，依修正前同條例第24條第
      2項規定：該緩起訴處分經撤銷者，檢察官應「依法追訴
      」，並非規定「依法起訴」，故「依法追訴」應包括起訴
      、屬保安處分性質之觀察、勒戒程序及「附命完成戒癮治
      療之緩起訴處分」；不得援引修正後毒品危害防制條例第
      23條第2項之規定，而謂修正前同條例第24條第2項之「依
      法追訴」，必須排除修正後同條例第20條聲請觀察、勒戒
      規定之適用。此觀諸修正後同條例第24條第2項亦規定：
      「前項緩起訴處分，經撤銷者，檢察官應繼續偵查或起訴
      。」其立法理由並說明：「緩起訴處分是利用機構外之處
      遇，協助施用毒品者戒除毒癮，為達成戒除毒癮之目的，
      於撤銷緩起訴處分後，宜由檢察官依法繼續偵查或起訴，
      亦即仍有現行條文第20條觀察、勒戒及強制戒治制度之適
      用，俾利以機構內之處遇方式協助其戒除毒癮，亦得為不
      同條件或期限之緩起訴處分」等語。是以前案於撤銷緩起
      訴處分後，仍有同條例第20條所定觀察、勒戒等處遇制度
      之適用。亦即，未實際完成戒癮處遇者，無從視為事實上
      已接受等同於「觀察、勒戒」之處遇，最高法院昔日100
      年第1次、104年第2次刑事庭會議決議所採見解之論理已
      失其所據，雖該條文行政院尚未定施行日期，但為利法律
      銜接，亦宜先予因應，而為相同之解釋。況修正前毒品危
      害防制條例第24條第2項所稱「緩起訴處分」經撤銷者，
      其撤銷原因非一，若係因違法或不當經再議程序，由上級
      檢察機關撤銷時，本應回復未為緩起訴處分前之狀態，由
      檢察官續行偵查，視個案之證據，為適當之處分，要不得
      強解為應「依法起訴」，認無再次聲請法院裁定觀察、勒
      戒之必要。
（四）綜上，倘被告所受之附命完成戒癮治療緩起訴業經撤銷，
      其戒癮治療並未完成，自無從解為被告已等同受觀察、勒
      戒等處遇而已執行完畢。
三、查被告前因施用毒品案件，經送觀察、勒戒後，認無繼續施
    用毒品之傾向，於106年2月24日執行完畢，並經臺灣新竹地
    方檢察署檢察官以106年度毒偵緝字第7號為不起訴處分確定
    ，其後再無經觀察、勒戒、強制戒治之紀錄，此有臺灣高等
    法院被告前案紀錄表在卷可考。是其本次再犯施用毒品犯行
    ，距其最近一次經觀察、勒戒執行完畢釋放後，已逾3年。
四、又被告雖曾因施用毒品案件，經臺灣新竹地方檢察署檢察官
    以107年度毒偵字第124號為附命完成戒癮治療及預防再犯必
    要命令之緩起訴處分確定，然被告於緩起訴期間內，已未依
    規定完成戒癮治療最後3次採尿，有國立臺灣大學醫學院附
    設醫院竹東分院108年2月1日臺大竹東分醫字第1080010082
    號函1紙（見新竹地檢107年度緩護療字第105號卷宗）可佐
    ，嗣因於緩起訴期間內故意更犯有期徒刑以上刑之罪，經同
    署檢察官於108年6月25日撤銷緩起訴處分，108年6月26日公
    告，並向本院聲請簡易判決處刑，後經本院以108年度竹北
    簡字第393號判處有期徒刑2月確定，有前開臺灣高等法院被
    告前案紀錄表1份、前開撤銷緩起訴處分書列印資料1份等可
    參，並經本院調取該署107年度緩護療字第105號卷宗確認無
    訛，是被告確實未完成戒癮治療，揆諸前揭說明，自無從解
    為被告已等同受觀察、勒戒等處遇而已執行完畢。
五、綜上所述，被告本次施用毒品犯行，距其最近一次經觀察、
    勒戒執行完畢釋放後，已逾3年，依修正後之毒品危害防制
    條例規定，本件尚不得逕予追訴、處罰，檢察官本應依毒品
    危害防制條例第20條第1項、第3項規定聲請法院裁定令被告
    入勒戒處所觀察、勒戒，或依同條例第24條為附命完成戒癮
    治療之緩起訴處分，檢察官未為此等處遇，而聲請簡易判決
    處刑，其程序違背規定，揆諸前揭說明，自應為公訴不受理
    之判決，原審未及審酌上情，而對被告為有罪之實體判決，
    容有未洽，被告上訴雖未指摘及此，惟原判決既有前揭可議
    之處，自應由本院將原判決撤銷，改依通常程序為第一審判
    決，並不經言詞辯論，逕為公訴不受理之諭知。
據上論斷，應依刑事訴訟法第455條之1第1項、第3項、第452條
、第369條第1項前段、第364條、第303條第1款、第307條，判決
如主文。
本案經檢察官馮品捷聲請以簡易判決處刑。
中    華    民    國  110    年     3   月     12     日
                  刑事第八庭  審判長法  官   廖素琪
                                    法  官   林哲瑜
                                    法  官   潘韋廷
以上正本證明與原本無異。
如不服本判決應於收受本判決後20日內向本院提出上訴書狀，上
訴書狀應敘述具體理由。上訴書狀未敘述上訴理由者，應於上訴
期間屆滿後20日內補提理由書狀於本院(均須按他造當事人之人
數附繕本 )「切勿逕送上級法院」。 
中　　華　　民　　國　　110 　年　　3 　　月　　12　　日
                                    書記官   彭筠凱